【裁判字號】    90,台非,210
【裁判日期】    900705
【裁判案由】    偽證
【裁判全文】
最高法院刑事判決                                  九十年度台非字第二一○號
    上訴人  最高法院檢察署檢察總長
    被  告  丙○○
            甲○○
            乙○○
右上訴人因被告等偽證案件，對於台灣高等法院中華民國八十九年十月三十一日第二
審確定判決（八十九年度上訴字第二八八○號，起訴案號：台灣宜蘭地方法院檢察署
八十八年度偵字第二四四六號），認為違法，提起非常上訴，本院判決如左：
    主  文
原判決關於違背法令部分撤銷。
    理  由
非常上訴理由稱：按刑事訴訟法第一百八十條第一項第一款係規定證人現為或曾為被
告或自訴人之配偶、五親等內之血親、三親等內之姻親或家長、家屬者，得拒絕證言
。至證人與告訴人具有該款所載之關係時，不在適用之列，法院訊問證人時，當然不
應為同法第一百八十五條第二項之告知（最高法院二十九年上字第一○一一號判例參
照）。本件原判決以被告甲○○為被告即台灣宜蘭地方法院檢察署八十七年度偵字第
一五一六號案件告訴人丙○○配偶張素玲之五哥，被告乙○○為丙○○同母異父之妹
鐘美玉之配偶，彼等均為該案告訴人丙○○之二親等姻親，雖該案檢察官於偵查時，
就該案告訴人即本案被告丙○○所訴之案件，誤命彼等於供前具結，然依照最高法院
四十四年台上字第七一四號判例及司法院院字第一七九七號解釋之同一法理，不能謂
有具結之效力，亦即欠缺刑法第一百六十八條之構成要件，要難令負偽證責任，而被
告丙○○縱有唆使被告甲○○、乙○○為虛偽陳述，亦與教唆犯應依其所教唆之罪處
罰之條件不合，亦不負教唆偽證罪責，因將第一審科刑之判決撤銷，改判被告等均無
罪。惟查刑事訴訟法第一百八十條第一項第一款係指現為或曾為「被告或自訴人」之
配偶、五親等內之血親、三親等內之姻親或家長、家屬者，始有其適用，並未包括「
證人與告訴人」具有該條款所載之關係者亦有其適用，此觀乎首揭判例要旨甚明，該
項判例迄未變更，自屬仍然有效。原審不察，遽依其判決所引「判例」、「解釋」之
所謂「同一法理」，撤銷第一審法院所為科刑之判決，改判被告等均無罪，顯有判決
不適用法則之違背法令情形，案經確定，爰依刑事訴訟法第四百四十一條、第四百四
十三條提起非常上訴，以資糾正等語。
按刑事訴訟法第一百八十條第一項第一款係規定：現為或曾為被告或自訴人之配偶、
五親等內之血親、三親等內之姻親或家長、家屬者，得拒絕證言。此項規定，於證人
與非刑事訴訟當事人之告訴人間具有該款關係之情形，並不適用（二十九年上字第一
○一一號判例意旨參照）。查被告丙○○係台灣宜蘭地方法院檢察署八十七年度偵字
第一五一六號案件之告訴人；被告甲○○則為丙○○配偶張素玲之五哥；被告乙○○
為丙○○同母異父之妹鐘美玉之配偶，揆之上揭說明，甲○○、乙○○在上述丙○○
為告訴人之案件中，供前具結而為虛偽之陳述，尚難謂有刑事訴訟法第一百八十條第
一項第一款規定之適用而得拒絕證言，並得執以認為不得令其具結。原審未察，就被
告等相互間並非僱傭關係之情形，比附援引四十四年台上字第七一四號判例及司法院
院字第一七九七號解釋，誤認甲○○、乙○○前開具結，因依法不得令其具結而不生
具結之效力，核與刑法第一百六十八條偽證罪之構成要件不符，丙○○亦無從成立教
唆張、陳二人偽證之罪，遽予撤銷第一審論處丙○○教唆偽證、甲○○、乙○○二人
偽證罪刑之判決，改判諭知無罪，即有適用法則上之違誤。案經確定，非常上訴意旨
執以指摘原判決違背法令，洵有理由。因原判決違背法令部分並非不利於被告等，自
應僅將原判決違背法令部分撤銷，以資糾正。
據上論結，應依刑事訴訟法第四百四十七條第一項第一款前段，判決如主文。
中      華      民      國     九十     年      七      月      五      日
                              最高法院刑事第十二庭
                                  審判長法官  呂  潮  澤
                                        法官  陳  世  雄
                                        法官  孫  增  同
                                        法官  林  開  任
                                        法官  蕭  權  閔
      右正本證明與原本無異
                                              書  記  官
中      華      民      國     九十     年      七      月      九      日


司法院資訊處製作；財團法人民間司法改革基金會備份。
